臺灣高等法院民事判決　　　　　　　　　　　　　　九十二年度保險上字第三四號
　　上　訴　人　乙○○
　　　　　　　　甲○○
　　共　　　同
　　訴訟代理人　李文中律師
　　複　代理人　葉繼升律師
　　被　上訴人　新光人壽保險股份有限公司
　　法定代理人　吳東進
　　訴訟代理人　黃訓章律師
當事人間請求給付保險金事件，上訴人對於中華民國九十二年三月二十五日臺灣臺北
地方法院八十九年度保險字第七五號第一審判決提起上訴，本院於九十二年十二月三
十日言詞辯論終結，判決如下：
    主      文
上訴駁回。
第二審訴訟費用由上訴人負擔。
    事實及理由
一、程序方面：
    按「於能力、法定代理權或為訴訟所必要之允許有欠缺之人所為之訴訟行為，經
    取得能力之本人，取得法定代理權或允許權之人，法定代理人或有允許權人之承
    認，溯及於行為時，發生效力，民事訴訟法第四十八條定有明文。上訴人乙○○
    係民國七十一年九月二十三日生，於八十九年七月四日提起本件訴訟時，其尚未
    成年，因其父蘇一安、母劉金蘭業已離婚，並協議由蘇一安行使親權，依其主張
    蘇一安業已死亡，則依民法第一千零八十九條第一項之規定，應由其母劉金蘭行
    使親權，則其以其祖父甲○○為法定代理人，提起本件訴訟及上訴，法定代理權
    即有欠缺。乙○○於九十一年九月二十三日成年，乃於九十二年十二月三十日追
    認甲○○先前之訴訟行為，並續行訴訟，依前揭規定，自無不合，應予准許。
二、本件上訴人起訴主張：上訴人甲○○之子蘇一安，生前於民國八十六年八月十九
    日與被上訴人訂立「新光全福增值分紅壽險契約」、「新光傳家寶終身還本壽險
    契約」、「新光防癌終身保險契約」，保險金額合計新臺幣（下同）一千二百六
    十萬元，並指定上訴人甲○○為受益人；另蘇一安於八十六年十二月二十日與被
    上訴人再簽訂「新光旅行平安保險契約」，保險金額一千萬元，並以法定繼承人
    即上訴人乙○○為受益人；上述四種保險合計保險金額為二千二百六十萬元。蘇
    一安於保險期間即八十七年一月十一日在菲律賓國境內意外身故，經上訴人二人
    於同年月十八日依法通知被告保險事故發生，並交齊證明文件請被上訴人給付保
    險金額，不料被上訴人拒絕依約履行。蘇一安之死亡證明書，業據我國駐菲律賓
    經濟文化辦事處認證，不容否認，證人蘇一平確已目睹蘇一安之屍體，雖在菲律
    賓遭掮客詐騙，而取得偽造之報案證明，惟在知悉被詐騙後，證人李雲鶴即協助
    證人蘇一平辦理相關證件，而李雲鶴完全所以指認屍體係因蘇一平指認在先。至
    卷附死亡證明書所載屍體特徵與蘇一安之特徵不符，業據開立卷附驗屍報告之法
    醫Dominic L. Aguda函表示屍體身高與死者身高之差異可能肇因為遺體被發現時
    係漂浮在河上且屍體僵硬，導致身長減少十公分所致，是前揭驗屍報告書並無不
    符。至訴外人黃寶玲、唐美霞、左賢鈞及梁竹君等於前揭刑事案件偵審時，雖指
    認屍體照片非蘇一安，惟唐美霞僅於簽訂租約時見過一次，且時間在八十五年八
    月間，且無法指認生活照片中之人是否為蘇一安；左賢鈞於原法院八十九年度訴
    字第八○九號案卷審理時，竟無法指認與蘇一安同住之蘇一平；梁竹君於刑事案
    件審理時亦證稱不能確定前揭照片內容之屍體是否為蘇一安，況其自八十四年後
    ，即少與蘇一安往來；均不足採。再者被上訴人前以蘇一安、其兄蘇一平以及慶
    豐人壽保險股份有限公司（下稱慶豐公司）業務代表李雲鶴等人涉嫌詐欺與偽造
    文書等罪嫌，對蘇一平等人提起刑事告訴，該案件經原審法院與本院判決蘇一平
    與李雲鶴無罪在案。又前開刑事案件中，蘇一平、李雲鶴之辯護人曾經聲請就偵
    查卷內採係自本件被保險人蘇一安之屍體，由菲律賓殯儀館人員交付我國派駐菲
    律賓代表處之調查局調查員劉逸凡之指紋，送請內政部警政署刑事警察局就該指
    紋是否屬於蘇一安所有進行鑑定結果，經刑事警察局先以（九０）刑紋字第二０
    七九七五號函覆稱：「偵查卷內第五十三頁上之指、掌紋，『因特徵點不足，無
    法比對』」等語，嗣經本院刑事庭函詢之後，刑事警察局再度以刑紋字第０九一
    ０一七三三八八號覆稱：「：：：（前開函件內『因特徵點不足，無法比對』，
    其真為何？）其意係指送鑑指紋未達十二個特徵點，『故不進行比對』」等語。
    準此，依刑事警察局前揭覆函觀之，刑事案件之承審法官雖曾就前開指紋送請鑑
    定，但刑事警察局因該指紋上之特徵點不足十二個之故，「並未」就該指紋與蘇
    一安之指紋是否相符進行任何鑑定，故由刑事警察局之回函實無從確認該指紋是
    否確為蘇一安所有等語。爰為此依上開保險契約及保險法第一百零一條、第一百
    三十一條及第三十四條規定，求為命被上訴人給付給付上訴人甲○○一千二百六
    十萬元、給付上訴人乙○○一千萬元，及各自八十七年二月三日起至清償日止按
    週年利率百分之十計算利息之判決。並聲明：(一)原判決廢棄。(二)被上訴人應給付
    上訴人甲○○一千二百六十萬元，暨自八十七年二月三日起，至清償日止，按週
    年利率百分之十計算之利息。(三)被上訴人應給付上訴人乙○○一千萬元，暨自八
    十七年二月三日起，至清償日止，按週年利率百分之十計算之利息。
三、被上訴人則以：被上訴人對伊與蘇一安成立上述保險契約之事實並不爭執，但被
    上訴人與同業共同調查了解，被保險人蘇一安除向被上訴人投保外，另向慶豐人
    壽保險股份有限公司（下稱慶豐壽險公司，嗣更名為保誠人壽保險股份有限公司
    ，下稱保誠公司）、南山人壽保險股份有限公司（下稱南山壽險公司）投保，合
    計保險金額達七千五百六十萬元，其疑似有詐領保險金之情，而上訴人提出之蘇
    一安死亡證明書、驗屍報告書及菲律賓國驗證文件中英影本，經刑事偵查機關認
    定為偽造不實，再蘇一安於八十九年四月十八日為檢察官提起公訴，同案之蘇一
    安之兄及慶豐公司業務員李雲鶴涉詐領保險金而犯偽造文書等罪嫌，因之蘇一安
    有無意外死亡，上訴人並未提出確實之證明，被上訴人無給付保險金之義務。雖
    蘇一平、李雲鶴涉偽造被保險人相關死亡文書之案件，雖經法院判決無罪，然蘇
    一平與李雲鶴所涉係因證據不足而獲致無罪，但法院之判決對被保險人蘇一安是
    否確已死亡之事實並無論斷，無法據以推論蘇一安確已死亡。另本院八十九年度
    保險字第七十七號民事判決亦認上訴人甲○○無法證明被保險人蘇一安確已死亡
    ，該判決認定上訴人提出之蘇一安死亡證明書為菲國法醫死亡證明書，尚非據該
    文書即得推定蘇一安已死亡之事實，再李雲鶴於法醫相驗時提供載明蘇一安身分
    之上述警局報案紀錄，當時屍體放置逾五十天，已經腐爛並灑上石灰，因李雲鶴
    認無懷疑之必要，即指認屍體為蘇一安，並拍照存檔，該死亡證明書係依李雲鶴
    之指認而為屍體身分之認定，李雲鶴並未實際辨識屍體是否確係蘇一安等情。再
    本件經貴院再次函詢內政部警政署刑事警察局，該局表示如以鑑驗書中已知現有
    特徵點比對，可否確認蘇一安之指紋相符，該局九十一年十一月一日函覆仍稱因
    特徵點不同，無法比對等情，故上訴人主張自該屍體採得之指掌紋足以證明蘇一
    安業已死亡，確屬無據。又前揭報案紀錄、驗屍證明書固經我國駐菲律賓經濟文
    化辦事處認證而有形式證據力，惟其文書內容之實質證據力，仍應由法院斟酌全
    辯論意旨及調查證據之結果加以判斷，而依刑事警察局派員至菲律賓調查發現上
    訴人至少持有三分內容不同之菲律賓警方報案紀錄，編號分別為五三二、九三二
    及一二三七號，其中編號五三二、九三二號之報案紀錄，經菲國警方證明為偽造
    ，而編號九三二號之報案紀錄，更由上訴人用於申請驗屍之用。至編號一二三七
    號報案紀錄雖取自菲律賓警方，但報案時間即一月十九日，距上訴人所主張蘇一
    安死亡日期相差八日，就時間言，已令人質疑，再觀其內容，記載「MARIFE
    BENITEZ Y. SALINICIO」於一月十九日至菲警方報告於一九九七年一月十一日下
    午十時左右，在馬尼拉市，瓦倫里拉．馬魯拉．杜拉漢河，找到一名臺灣臺北人
    三十六歲離婚蘇一安之屍體等語，惟報案紀錄無任何證明文件證明該屍體為蘇一
    ，更遑論報案人是如何得知蘇一安曾經離婚，而刑事警察局派員至菲國調查時，
    取回菲國警方所製作對「MARIFE BENITEZ Y.SALINICIO」之警訊筆錄，可知「
    MARIFE BENITEZ Y. SALINICIO」係經人指使，且指使之人包括蘇一安，故可知
    死者與蘇一安非同一人。屍體與身長為一百六十公分，與蘇一安之身長為一百七
    十公分不符，上訴人復未應用生前照片、身體特徵及死後變化明顯時尚要應用「
    體質人類學」、「法齒學」及「ＤＮＡ鑑驗」等方法識別，以為判定系爭屍體人
    別之佐證，且蘇一平復稱蘇一安之骨灰目前還在菲律賓，且已找不到，與國人落
    葉歸根之習俗不符，且蘇一安最親之人即上訴人二人均在臺灣，骨灰理應移回臺
    灣，豈有運至大陸之理，尤其上訴人與多家壽險公司有關請求給付保險金訴訟，
    更應將骨灰運回臺灣作身分鑑定，以利保險金之領取，豈可能將骨灰棄置於菲律
    賓火葬場塔位，且任令失蹤之理，是前揭驗屍證明書不得為蘇一安死亡之證明。
    又蘇一平稱友人葉先生僅在電話中告知蘇一安出事而已，迨至菲律賓後始告知蘇
    一安死亡，且未有人告知如何發現屍體，與一般人認屍前多已知悉事故情形之常
    情有悖，況蘇一平稱伊在第二天第二次看到屍體後才打電話告訴蘇一安之父即上
    訴人甲○○，理由為怕已中風之甲○○無法承受打擊，亦不合常理，至親客死他
    鄉，蘇一平亦可於第一時間以電話通知乙○○或其他親友，並討論如何處置屍體
    或請求協助，方符合乍悉親人死亡時之反應。而李雲鶴稱其認屍時，因蘇一安已
    死亡二個多月，屍體已腐爛，臉形看不出，且因很臭，沒有認真看，全身都灑滿
    石灰，都是白白，只是憑十幾年交情，而認沒有必要懷疑事情之真假，因此李雲
    鶴之認屍顯然係根據蘇一平之指認，故亦無法憑其證詞確認屍體為蘇一安，尤有
    進者，李雲鶴自費到菲律賓協助蘇一平，所費不貲，顯超越一般業務員服務程度
    甚多，是否背後有龐大利益為誘因，令人啟疑因之。至法務部調查局劉逸凡所取
    得之屍體指、掌紋係取自殯儀館，且當時屍體業經火葬，是該指、掌紋不能證明
    係蘇一安所有，況該指、掌紋經送刑事警察局鑑定，亦無特徵點不足，無法比對
    ，上訴人主張前揭指、掌紋為蘇一安所有，要無可採。上訴人復未能就蘇一安有
    無死亡或意外死亡事實舉證證明，其請求顯無理由，被上訴人無給付保險金之責
    等語，資為抗辯。並聲明：上訴駁回。
四、兩造不爭執之事實
    蘇一安先後向被上訴人、訴外人保誠壽險公司，及南山壽險公司，投保後左列保
    險，為兩造所不爭執：
    (一)被上訴人部分：
　　1.於八十六年八月月十九日投保「新光全福增值分紅壽險」，保險金額為五十萬
      元，附加平安意外傷害保險金額為二百萬元、綜合保障附約為六十萬元，身故
      受益人為甲○○，有新光全福增值分紅壽險保險單、人壽保險要保書在卷可稽
      （原審卷第九至十一頁）。
    2.於八十六年八月十九日投保「新光傳家寶終身還本壽險」，保險金額為一百萬
      元，附加平安意外傷害保險五百萬元，身故受益人為甲○○，有新光傳家寶終
      身還本壽險保險單、人壽保險要保書在卷可稽（原審卷第十二至十四頁）。
    3.於八十六年八月十九日投保「新光防癌終身保險」，保險金額為一百萬元，非
      因癌症死亡之保險金額為五十萬元，附加平安意外傷害保險三百萬元，身故受
      益人為甲○○，有新光防癌終身保險個人保險單在卷可稽（原審卷第十五至十
      七頁）。
    4.於八十六年十二月十二日，投保「新光旅行平安保險」，保險金額為一千萬元
      ，死亡受益人為法定繼承人即乙○○，有新光旅行平安保險要保書在卷可稽（
      原審卷第十八頁）。
    (二)保誠壽險公司（即慶豐壽險公司）部分：
      蘇一安於八十五年十一月二十一日向慶豐壽險公司投保金百樂增值終身壽險，
      保險金額二百五十萬元，附加人身意外傷害保險二千萬元，身故受益人為甲○
      ○，並於八十六年十二月十一日以該保險向慶豐壽險公司質押借款十二萬四千
      元，有慶豐金百樂增值終身壽險乙型保險單、人壽保險與附加契約要保書在卷
      可稽（本院卷第九○至九五頁）。嗣於八十六年十二月十二日向慶豐壽險公司
      投保海外旅行平安保險，保險金額為一千萬元，保險期間為三十日，身故受益
      人為甲○○，嗣保險期滿，再由李雲鶴代為辦理同保險金額相同之保險，有海
      外旅行平安保險保險單及收據、本院刑事九十一年度上訴字第一五二九號判決
      在卷可稽（本院卷第九六頁、原審卷第一三八頁背面）。
    (三)南山壽險公司部分：
      於八十五年十一月二十一日向訴外人南山壽險公司投保個人人身意外險，保險
      金額為二千萬元，身故受益人為甲○○，亦有原法院八十九年度保險字第七六
      號民事判決在卷可稽（本院卷第八三至八五頁）。
五、上訴人主張被保險人蘇一安與被上訴人簽訂上述保險契約，及蘇一安於八十七年
    一月十一日在菲律賓國意外死亡，被上訴人迄未給付保險金之事實，固據其提出
    各保險契約與蘇一安菲律賓國民事登記總署死亡證明書影本、屍體解剖證明書影
    本、菲律賓國驗證文件與臺灣桃園地方法院公證處認證書及上訴人律師催告被上
    訴人履行契約函等件為證。惟被上訴人否認前開死亡證明書所載死者為被保險人
    蘇一安之證明效力，辯稱：上訴人未舉證證明蘇一安意外死亡之事實，不符雙方
    簽訂保險契約約定承保意外死亡保險事故要件，伊無給付義務等語。是兩造之爭
    點即上訴人有無舉證證明被保險人蘇一安具有約定保險事故即意外死亡之事實。
    經查：
  (一)臺灣臺北地方法院檢察署檢察官以蘇一安與證人即其兄蘇一平及慶豐壽險公司業
    務員李雲鶴三人因涉嫌詐欺及偽造文書罪嫌提起公訴，理由略以：蘇一安於八十
    七年一月間在菲律賓國透過菲國人亞柏、雀斯等人安排瑪麗菲於八十七年一月十
    九日向菲國警察局謊報於八十七年一月十一日在轄區內杜拉漢河內發現屍體一具
    ，身分為蘇一安，嗣由菲律賓人雀斯等人擅自偽造菲律賓國警察局報案紀錄，內
    容未確認死者身分，交由蘇一平、李雲鶴等持偽造報案紀錄，請菲律賓國國家調
    查局驗屍，雀斯等人復於同年三月初向當地葬儀社以菲幣十萬元購買在帕西格河
    溺斃之無名屍，委由葬儀社代為處理屍體，而由蘇一平、李雲鶴前往認屍、善後
    ，並混充蘇一安之屍體，安排菲律賓國家調查局法醫驗屍，依李雲鶴提供報案紀
    錄所載死者之身分作成驗屍報告，再由雀斯憑以製作死亡證明書等語，本院九十
    一年度上訴字第一五二九號刑事判決，係以無積極事實足認未能舉證證明蘇一平
    及李雲鶴有謊報蘇一安死亡及明知報案紀錄係偽造，且菲律賓人瑪麗菲筆錄內容
    雖記載李雲鶴與蘇一安參與購買屍體之事，惟屬證人於審判程序外之陳述，且訊
    問未囑令具結，復無從使之於審理期日接受詰問，而有疑義，不足為蘇一平、李
    雲鶴不利之證據，而證人黃寶玲、梁竹君、左賢鈞及唐美霞雖於警訊時指證驗屍
    照片之人非蘇一安，惟該屍體事先以石灰覆蓋作防腐處理，其面貌無法加以辨識
    ，且係在死亡數月後之認屍，不能證明蘇一平、李雲鶴涉有詐欺及偽造文書之罪
    行，而判決渠等無罪確定，此有臺灣臺北地方法院檢察署檢察官八十八年度偵字
    第二一一六號起訴書、原法院八十九年度訴字第八０九號刑事判決書、臺灣高等
    法院九十一年度上訴字第一五二九號刑事判決書等件在卷可按（原審卷第八四至
    九九頁）；惟前揭刑事判決僅就蘇一平與李雲鶴無詐欺保險金之事實為認定，對
    上訴人在本件所提出之菲國法醫所出具死亡證明書、屍體解剖證明書上所載之死
    者是否為蘇一安本人，仍未加以認定。況「刑事判決所為事實之認定，於為獨立
    民事訴訟之裁判時本不受其拘束，原審斟酌全辯論意旨及調查證據之結果，依自
    由心證為與刑事判決相異之認定，不得謂為違法。」（最高法院二十九年度上字
    第一六四○號判例要旨參照），是本院判決不受刑事判決之拘束，併此敘明。
  (二)按保險標的之危險已發生之事實，為有利於要保人或被保險人之事實，依民事訴
    訟法第二百七十七條規定，應由要保人或被保險人負舉證責任。亦即主張法律關
    係存在之當事人，須就該法律關係發生所須具備之特別要件負舉證責任。而外國
    之公文書，經駐在該國之中華民國大使、公使、領事或其他機構證明者，依民事
    訴訟法第三百五十六條但書之規定，推定為真正，亦即具有形式的證據力，至其
    實質的證據力之有無，即其內容是否足以證明待證之事實，仍應由法院斟酌全辯
    論意旨及調查證據之結果加以判斷（最高法院四十八年台上字第八三七號判例參
    照）。本件上訴人主張被保險人蘇一安於八十七年一月十一日，在菲律賓境內意
    外死亡，固據提出菲律賓國家調查局法醫所開立，經我國駐菲律賓台北經濟文化
    辦事處認證之死亡證明書（下稱系爭死亡證明書）為證，惟依前開說明，系爭死
    亡證明書僅具外國公文書之形式的證據力，且該死亡證明書有后述之疑義，上訴
    人復未能舉其他證據以證明蘇一安確已死亡，自難單憑該文書遽以認定被保險人
    蘇一安已死亡之事實。是上訴人主張其提出系爭死亡證明書，為外國公文書即已
    盡舉證之責云云，無足採信。
  (三)被上訴人辯稱菲律賓女子瑪麗菲向警局報案表示於八十七年一月十一日，在杜拉
    漢河發現系爭屍體。證人蘇一平即蘇一安之兄所取得第一份警局報案證明（登錄
    號碼：五三二號），經持向我國駐菲外交單位認證時，發現文件係偽造。蘇一平
    乃再申請取得一份報案證明（登錄號碼：九三二號），惟該報案記錄未登入警局
    總冊記錄。菲律賓當地警局係將該報案記錄，列入同年一月十九日警局總冊記錄
    。其後蘇一平回台委託保險業務員李雲鶴，前往菲律賓代為取得辦理保險理賠相
    關文件。李雲鶴乃於八十七年二月五日至菲律賓，由報案人瑪麗菲陪同，向當地
    警局取得八十七年一月十九日之報案證明（登錄號碼：一二三七號），並於同年
    三月六日持蘇一平之委託書協助辦理驗屍事宜。李雲鶴於法醫相驗時，提供載明
    蘇一安身分之上述警局報案記錄，當時屍體，已經腐爛並灑上石灰。因李雲鶴認
    無懷疑之必要，即指認該屍體係蘇一安，並拍照存檔。法醫乃依其指認開立驗屍
    報告，嗣於驗屍翌日李雲鶴即將屍體送火化，取得屍體火化證明，連同驗屍報告
    ，持向菲律賓外交部驗證後，向總統府申請死亡證明後即返台，其後再由蘇一平
    至菲律領取系爭死亡證明書，並辦理相關外交單位認證手續等情，業據李雲鶴、
    蘇一平於原法院刑事庭八十九年訴字第八０九號偽造文書等刑事案件訊問時陳明
    在卷，為上訴人所不爭執，且據該刑事案件之證人吳雨文即擔任驗證系爭死亡證
    明書之人於該刑事案件證述在卷，為上訴人所不爭執，並有原法院前揭刑事案件
    九十年八月二十一日審判筆錄在卷可稽（原審卷第二一七頁）。再者，前揭驗屍
    照片所示，屍體全身覆以石灰，面目完全無法辨識，亦有驗屍照片附卷可稽（本
    院卷第一○二至一○三頁）。是系爭死亡證明書之記載，係依據李雲鶴所提供之
    被保險人身分資料所載，至於死者是否為被保險人，李雲鶴並無從確定，是其記
    載尚不足以為系爭屍體身分之認定依據。
  (四)被上訴人抗辯該報案之菲律賓女子瑪莉菲並不認識蘇一安，為上訴人所不爭執，
    則該女子自不足以指認證明所發現屍體之身分。又系爭死亡證明書固記載死亡者
    為：「死亡者姓名：蘇一安、死亡地點：馬尼拉委任瑞拉省馬路拉斯市杜拉漢河
    、死亡日期：一九九八年一月十一日」，惟前揭一二三七號報案證明書載明，瑪
    麗菲係於八十七年一月十九日始向警局報案，有前揭本院刑事判決可按（原審卷
    第九七頁）；然證人蘇一平卻證稱於瑪麗菲報案前之八十七年一月十三日，即至
    菲律賓一處三合院民宅認屍，而先後取得前開五三二號、九三二號報案證明，均
    係偽造，是蘇一平如何於發現人瑪麗菲未發現系爭屍體並報案之一九九八年一月
    十九日前即至菲律賓認屍，而前開五三二、九三二號報案證明又係偽造，況蘇一
    平因前揭刑事案件，被訴涉嫌行使偽造文書及詐欺未遂，現於最高法院審理中，
    自難期為真實之陳述，則尚難僅憑蘇一平之指述，遽認一二三七號報案證明所指
    之屍體確係蘇一安。
  (五)再證人李雲鶴證稱因屍體已腐爛，臉形已看不出，其亦未認真看，因為很臭，且
    驗屍時，屍體已覆蓋石灰如前所述，如前所述，由此可知李雲鶴於認屍當時，並
    未實際辨識系爭屍體是否確係蘇一安，顯不足以為認定系爭屍體身分。又菲律賓
    法醫於八十七年三月六日驗屍時，系爭屍體已無法辨識，顯見該法醫未經鑑識查
    證，僅依李雲鶴之提供之資料所開立驗屍報告，其上所載之年籍資料與系爭屍體
    之身分，是否相符，自屬疑義，其尚不足據為認定被保險人蘇一安業經死亡之證
    明，至為明顯。
  (六)又上開驗屍報告暨所附人形圖，記載屍體身高一百六十公分，且驗屍報告所附之
    照片屍體平躺，並無彎曲之情形，有該照片附本院卷可稽（第一○二至一○三頁
    ），而蘇一安身高為一七０公分，業據其於前揭各保險要保書載明，且為兩造所
    不爭執，核與驗屍報告之身高記錄即有未符。上訴人雖提出菲律賓法醫函表示：
    該身高減少十公分可能由於屍體漂浮於河上，造成屍體僵硬彎曲所致（the body
    when recovered was found floating on a river and was in regor mortis,
    causing the exeremetis to flexed,"possibly" reducing the height by
    10cms.）云云。惟如前所述，系爭屍體照片並無彎曲之情形，再者，人死亡後，
    屍體會因腐敗而浮腫，當不致於有身高減少之情事，且人之身高主要係骨骼之長
    度所形，而卷附之四幀照片所示該屍體之肢體均完整，尤其第四幀驗屍之照片（
    附本院卷第一○三頁下幀）所示該屍體頭、腳均完整，則顯然法醫所驗證之屍體
    身高確為一百六十公分。再者，依前揭法醫函全文，亦僅曰「可能」係屍體漂浮
    於河上，造成屍體僵硬彎曲，造成身高減少十公分云云，復該屍體未有所稱之彎
    曲情形，是該法醫之函要無足採。從而上開驗屍報告所測量之系爭屍體身高，與
    被保險人之身高相差十公分，已難認兩者為同一人，上訴人復未舉出其他足供鑑
    識之檢驗資料，以為判定系爭屍體人身鑑別之佐證，其僅據上述內容，亦無從證
    明驗屍報告所載之系爭屍體，為被保險人蘇一安。
  (七)又李雲鶴於法醫相驗時，其未能確認屍體為蘇一安，且該屍體已無法辨識，有如
    前述，是連在現場之李雲鶴尚無法辨識系爭屍體，則前揭刑事案件之證人黃寶玲
    、唐美霞、左賢鈞、梁竹君就其系爭屍體照片，無法指認系爭屍體照片是否為被
    保險人蘇一安，無寧為理所當然，從而，當時系爭屍體已難辨認，是該等證人之
    證言，要難為上訴人有利之證據。
　(八)法務部調查局調查員劉逸凡，雖曾至菲律賓殯儀館，取得所謂系爭屍體之指、掌
    紋云云，惟據劉逸凡於偽造文書案件審理時，證述：「因為有立委關切這個案子
    ，所以才指派我協助，：：：因他們之前所作的證件好像有問題，：：：我陪他
    們去委內瑞拉再殯儀館拿最初的死亡證明及驗屍資料；：：：我只記得原先有問
    有無指紋，：：：但是我記得有掌紋。」等語，並證稱係「殯儀館取得的」明確
    （原審卷第二一○頁九十年八月二十一日偽造文書卷審判筆錄），亦據證人蘇一
    平證述在卷 (本院卷第五○頁）。是證人劉逸凡到菲律賓殯儀館時，系爭屍體業
    經火葬，其並不能證明所謂指、掌紋，係取自系爭屍體，且上述之指、掌紋，於
    偽造文書刑事案件，經送內政部警政署刑事警察局鑑定結果，因特徵點不足，無
    法比對是否為蘇一安之指、掌紋，且鑑定之指紋有一特徵點相對位置不符即認定
    此二枚指紋不相符，有該局九十年十一月六日（９０）刑紋字第二０七九七五號
    鑑驗書、九十一年七月十七日刑紋字第○九一○一七三三八號函覆本院在卷可憑
    （原審卷第二二六至二二八頁）。是前揭指、掌紋不足為系爭屍體為蘇一安之證
    據。原審再對上開鑑驗書所示指、掌紋以已知現有特徵點比對可否確認為蘇一安
    之指紋相符，該局仍以因特徵點不足無法比對函覆，有該局（九一）刑紋字第０
    九一０二九六六三九函附卷可證，嗣上訴人聲請原法院再向法務部調查局鑑定蘇
    一安留存在刑事警察局之指紋卡影本與劉逸凡在菲律賓採集屍體上之掌紋影本比
    對，惟因上訴人提出者為掌紋影本，並表示無法再提出其他資料，無從依採集之
    掌紋送鑑定。上訴人主張由上開之指、掌紋足以證明蘇一安業已死亡，尚無可取
    。且系爭上開之指、掌紋，上訴人業經自認無法證明採自系爭屍體，則縱使證明
    上開之指、掌紋，與被保險人真正之相符，亦無從為有利上訴人之認定。
  (九)證人蘇一平復證稱蘇一安之骨灰目前還在菲律賓，原打算運至大陸地區，但該骨
    灰現已找不到等語，惟衡諸常理，國人向有落葉歸根之習俗，而蘇一安最親之人
    即上訴人二人均在臺灣，骨灰理應移回臺灣，豈有運至大陸之理，尤其上訴人與
    多家壽險公司有關請求給付保險金訴訟，更應將骨灰運回臺灣作身分鑑定，迨至
    訴訟終結後，再將之移置大陸地區，豈可能將骨灰棄置於菲律賓火葬場塔位，且
    任令失蹤之理，是證人蘇一平此證言亦不足證明蘇一安已死亡。
  (十)由上，上訴人所提出之前揭書證，及證人蘇一平、李雲鶴之證述，以及證人黃寶
    玲等於刑事案件之證詞，均不足以證明被保險人蘇一安確實已死亡，上訴人就被
    保險人蘇一安已發生死亡保險事故之主張，顯未盡舉證之責，揆諸前揭說明，則
    其請求被上訴人給付保險金，即屬無據。
六、綜上所述，上訴人主張前揭保險契約之被保險人蘇一安業已死亡，為不足採，被
    上訴人抗辯尚屬可信。是則上訴人執此主張被上訴人應給付前揭保險金云云，自
    屬無據。從而，上訴人主張本於前揭保險契約之法律關係，請求(一)被上訴人給付
    給付上訴人甲○○一千二百六十萬元，暨自八十七年二月三日起，至清償日止，
    按週年利率百分之十計算之利息。(三)被上訴人應給付上訴人乙○○一千萬元，暨
    自八十七年二月三日起，至清償日止，按週年利率百分之十計算之利息，為無理
    由，不應准許。其假執行之聲請亦失所附麗，應併予駁回。原審為上訴人敗訴之
    判決，及駁回其假執行之聲請，並無不合。上訴意旨指摘原判決不當，求予廢棄
    改判，為無理由，應予駁回。
七、本件事證已臻明確，兩造其餘攻擊防禦方法及舉證，與本判決結果不生影響，無
    贅述必要，併予敘明。
八、據上論結，本件上訴為無理由，依民事訴訟法第四百四十九條第一項、第七十八
    條，判決如主文。
中　　　華　　　民　　　國　　九十三　　年　　　一　　　月　　十三  　　日
                                民事第十五庭
                                    審判長法  官  劉　靜　嫻
                                          法  官  李　錦　美
                                          法  官  吳　光　釗
正本係照原本作成。
上訴人如不服本判決，應於收受送達後二十日內向本院提出上訴書狀，其未表明上訴
理由者，應於提出上訴後二十日內向本院補提理由書狀（均須按他造當事人之人數附
繕本）上訴時應提出委任律師或具有律師資格之人之委任狀；委任有律師資格者，另
應附具律師資格證書及釋明委任人與受任人有民事訴訟法第四百六十六條之一第一項
但書或第二項（詳附註）所定關係之釋明文書影本。
中　　　華　　　民　　　國　　九十三　　年　　　一　　　月　　十五  　　日
　　　　　　　　　　　　　　　　　　　　　書記官  于　　　誠
附註：
民事訴訟法第四百六十六條之一（第一項、第二項）：
對於第二審判決上訴，上訴人應委任律師為訴訟代理人。但上訴人或其他法定代理人
具有律師資格者，不在此限。
上訴人之配偶、三親等內之血親、二親等內之姻親，或上訴人為法人、中央或地方機
關時，其所屬專任人員具有律師資格並經法院認為適當者，亦得為第三審訴訟代理人
。
